---
title: "BFHcharts - Observable JS SPC Charts"
format: html
---

## Observable JS SPC Diagrammer

Denne Quarto-dokument demonstrerer, hvordan man bruger BFHcharts' Observable JS
integration til at rendere interaktive SPC-diagrammer i browseren.

### Opsætning

Først kopierer vi OJS-filerne fra pakken til projektmappen og genererer data:

```{r}
#| label: setup
#| message: false

library(BFHcharts)

# Kopiér OJS filer til projektmappen
file.copy(bfh_ojs_path("bfh-spc.js"), "bfh-spc.js", overwrite = TRUE)
file.copy(bfh_ojs_path("bfh-spc-utils.js"), "bfh-spc-utils.js", overwrite = TRUE)
file.copy(bfh_ojs_path("bfh-spc-scales.js"), "bfh-spc-scales.js", overwrite = TRUE)
```

### Eksempel 1: Run Chart

```{r}
#| label: run-chart-data

set.seed(42)
run_data <- data.frame(
  month = seq(as.Date("2023-01-01"), by = "month", length.out = 24),
  infections = rpois(24, lambda = 12)
)

run_result <- suppressWarnings(
  bfh_qic(
    data = run_data,
    x = month,
    y = infections,
    chart_type = "run",
    y_axis_unit = "count",
    chart_title = "Infektioner per maaned (Run Chart)"
  )
)

bfh_ojs_define(run_result, name = "run_data",
               footer = create_plot_footer("BFH", "Kvalitet"))
```

```{ojs}
//| label: run-chart-render
bfhSpc = await import("./bfh-spc.js")
bfhSpc.bfhSpcChart(run_data, {width: 700, height: 350})
```

### Eksempel 2: P-Chart med target og noter

```{r}
#| label: p-chart-data

set.seed(123)
p_data <- data.frame(
  month = seq(as.Date("2023-01-01"), by = "month", length.out = 24),
  events = rbinom(24, size = 200, prob = 0.08),
  n = rep(200, 24),
  notes = c(rep(NA, 5), "Ny procedure", rep(NA, 11), "Audit", rep(NA, 5))
)

p_result <- suppressWarnings(
  bfh_qic(
    data = p_data,
    x = month,
    y = events,
    n = n,
    chart_type = "p",
    y_axis_unit = "percent",
    chart_title = "Haendelsesrate (P-Chart)",
    target_value = 0.06,
    target_text = "Maal: <6%",
    notes = notes
  )
)

bfh_ojs_define(p_result, name = "p_chart_data",
               footer = create_plot_footer("BFH", "Kirurgi",
                                           data_source = "EPJ"))
```

```{ojs}
//| label: p-chart-render
bfhSpc.bfhSpcChart(p_chart_data, {width: 700, height: 350})
```

### Eksempel 3: I-Chart med Faseopdeling

```{r}
#| label: i-chart-data

set.seed(456)
i_data <- data.frame(
  month = seq(as.Date("2023-01-01"), by = "month", length.out = 24),
  value = c(rnorm(12, mean = 50, sd = 5), rnorm(12, mean = 45, sd = 5))
)

i_result <- suppressWarnings(
  bfh_qic(
    data = i_data,
    x = month,
    y = value,
    part = c(12),
    chart_type = "i",
    y_axis_unit = "count",
    chart_title = "Ventetid (I-Chart med fase-split)"
  )
)

bfh_ojs_define(i_result, name = "i_chart_data",
               footer = create_plot_footer("BFH"))
```

```{ojs}
//| label: i-chart-render
bfhSpc.bfhSpcChart(i_chart_data, {width: 700, height: 350})
```

### Oprydning

```{r}
#| label: cleanup
#| include: false

# Fjern kopierede OJS-filer efter rendering
file.remove(c("bfh-spc.js", "bfh-spc-utils.js", "bfh-spc-scales.js"))
```
