---
title: "Interaktive SPC-diagrammer med BFHcharts og Observable JS"
subtitle: "Vejledning til brug i Quarto HTML-dokumenter"
format:
  html:
    toc: true
    toc-depth: 3
    theme: cosmo
    code-fold: false
    self-contained: true
---

## Introduktion

BFHcharts kan producere interaktive SPC-diagrammer (Statistical Process Control)
til brug i Quarto HTML-dokumenter. Diagrammerne bygger pa Observable Plot og
matcher visuelt de statiske ggplot2-diagrammer fra pakken, men tilfojer
interaktivitet som tooltips ved hover.

Der er **to** maader at bruge systemet paa:

1. **R + OJS hybrid** (anbefalet): R beregner statistikken via `bfh_qic()`,
   og Observable JS renderer diagrammet interaktivt.
2. **Standalone JS**: Al beregning sker i JavaScript via `computeSpc()` ---
   ingen R-backend paakraevet.

## Opsaetning

### Trin 1: Installer BFHcharts

```r
# Fra GitHub (kraever devtools)
devtools::install_github("johanreventlow/BFHcharts")
```

### Trin 2: Kopier OJS-filer til dit projekt

I starten af dit Quarto-dokument, kopier de noedvendige JavaScript-filer
fra pakken til projektmappen:

```{r}
#| label: setup
#| message: false
#| warning: false

library(BFHcharts)

# Kopier alle OJS-moduler til projektmappen
ojs_files <- c("bfh-spc.js", "bfh-spc-utils.js",
               "bfh-spc-scales.js", "bfh-spc-stats.js")
for (f in ojs_files) {
  file.copy(bfh_ojs_path(f), f, overwrite = TRUE)
}
```

### Trin 3: Importer i OJS

```{ojs}
//| label: import-module
bfhSpc = await import("./bfh-spc.js")
```

Nu er `bfhSpc.bfhSpcChart()` og `bfhSpc.computeSpc()` tilgaengelige i alle
efterfoelgende OJS-blokke.

---

## Metode 1: R beregner, OJS renderer

Dette er den anbefalede metode. Du bruger `bfh_qic()` til at beregne
kontrolgraenser og Anhoej-signaler i R, og sender resultatet til OJS
via `bfh_ojs_define()`.

### Grundlaeggende workflow

```r
# 1. Beregn SPC i R
result <- bfh_qic(data, x = dato, y = vaerdi, chart_type = "i")

# 2. Send til OJS
bfh_ojs_define(result, name = "mit_diagram")
```

```ojs
// 3. Render i OJS
bfhSpc.bfhSpcChart(mit_diagram)
```

### Eksempel: Run chart

Et run chart viser data med en centerlinje (median), men uden kontrolgraenser.
Velegnet til tidlig dataindsamling eller naar kontrolgraenser ikke er relevante.

```{r}
#| label: run-chart-data

set.seed(42)
run_data <- data.frame(
  maaned = seq(as.Date("2023-01-01"), by = "month", length.out = 24),
  infektioner = rpois(24, lambda = 12)
)

run_result <- suppressWarnings(
  bfh_qic(
    data = run_data,
    x = maaned,
    y = infektioner,
    chart_type = "run",
    y_axis_unit = "count",
    chart_title = "Hospitalserhvervede infektioner"
  )
)

bfh_ojs_define(run_result, name = "run_chart",
               footer = create_plot_footer("BFH", "Infektionshygiejne"))
```

```{ojs}
//| label: run-chart-render
bfhSpc.bfhSpcChart(run_chart)
```

::: {.callout-tip}
**Hoer over datapunkterne** for at se dato, vaerdi og centerlinje.
:::

### Eksempel: P-chart med target og noter

P-charts bruges til andele (proportioner) og kraever en naevner (`n`).
Her tilfojer vi ogsaa en target-linje og annotationer.

```{r}
#| label: p-chart-data

set.seed(123)
p_data <- data.frame(
  maaned = seq(as.Date("2023-01-01"), by = "month", length.out = 24),
  haendelser = rbinom(24, size = 200, prob = 0.08),
  antal = rep(200, 24),
  kommentarer = c(rep(NA, 5), "Ny procedure indfoert",
                  rep(NA, 11), "Ekstern audit",
                  rep(NA, 5))
)

p_result <- suppressWarnings(
  bfh_qic(
    data = p_data,
    x = maaned,
    y = haendelser,
    n = antal,
    chart_type = "p",
    y_axis_unit = "percent",
    chart_title = "Komplikationsrate",
    target_value = 0.06,
    target_text = "Maal: <6%",
    notes = kommentarer
  )
)

bfh_ojs_define(p_result, name = "p_chart",
               footer = create_plot_footer("BFH", "Kirurgisk afdeling",
                                           data_source = "EPJ"))
```

```{ojs}
//| label: p-chart-render
bfhSpc.bfhSpcChart(p_chart)
```

**Hvad du ser:**

- **Blaat baand**: Kontrolgraenser (UCL/LCL) --- 3-sigma graenser
- **Blaa linje**: Centerlinje (gennemsnitlig andel)
- **Stiplet graa linje**: Target-vaerdi
- **Blaa prikker**: Outliers (uden for kontrolgraenser)
- **Graa prikker**: Normale observationer
- **Annotationer**: Noter ved relevante datapunkter

### Eksempel: I-chart med faser

I-charts bruges til individuelle maalevaerdier. Fase-splits giver separate
kontrolgraenser foer og efter en intervention.

```{r}
#| label: i-chart-data

set.seed(456)
i_data <- data.frame(
  maaned = seq(as.Date("2023-01-01"), by = "month", length.out = 24),
  ventetid = c(
    rnorm(12, mean = 52, sd = 6),   # Foer intervention
    rnorm(12, mean = 43, sd = 5)    # Efter intervention
  )
)

i_result <- suppressWarnings(
  bfh_qic(
    data = i_data,
    x = maaned,
    y = ventetid,
    part = c(12),
    chart_type = "i",
    y_axis_unit = "count",
    chart_title = "Ventetid i minutter (foer/efter intervention)"
  )
)

bfh_ojs_define(i_result, name = "i_chart",
               footer = create_plot_footer("BFH", "Akutmodtagelsen"))
```

```{ojs}
//| label: i-chart-render
bfhSpc.bfhSpcChart(i_chart)
```

Bemerkning: Hver fase har sine egne kontrolgraenser og centerlinje.
En stiplet centerlinje indikerer et Anhoej-signal (ustabil proces).

### Eksempel: U-chart (rater)

U-charts bruges til rater (haendelser per enhed), f.eks. fald per 1000
sengedage.

```{r}
#| label: u-chart-data

set.seed(789)
u_data <- data.frame(
  maaned = seq(as.Date("2023-01-01"), by = "month", length.out = 24),
  fald = rpois(24, lambda = 5),
  sengedage = rpois(24, lambda = 800)
)

u_result <- suppressWarnings(
  bfh_qic(
    data = u_data,
    x = maaned,
    y = fald,
    n = sengedage,
    chart_type = "u",
    y_axis_unit = "rate",
    chart_title = "Fald per 1000 sengedage",
    multiply = 1000
  )
)

bfh_ojs_define(u_result, name = "u_chart",
               footer = create_plot_footer("BFH", "Geriatrisk afdeling"))
```

```{ojs}
//| label: u-chart-render
bfhSpc.bfhSpcChart(u_chart)
```

### Eksempel: C-chart (taellinger)

C-charts bruges til rene taelledata, f.eks. antal klager per maaned.

```{r}
#| label: c-chart-data

set.seed(321)
c_data <- data.frame(
  maaned = seq(as.Date("2023-01-01"), by = "month", length.out = 18),
  klager = rpois(18, lambda = 8)
)

c_result <- suppressWarnings(
  bfh_qic(
    data = c_data,
    x = maaned,
    y = klager,
    chart_type = "c",
    y_axis_unit = "count",
    chart_title = "Patientklager per maaned"
  )
)

bfh_ojs_define(c_result, name = "c_chart")
```

```{ojs}
//| label: c-chart-render
bfhSpc.bfhSpcChart(c_chart)
```

---

## Metode 2: Standalone JavaScript

Hvis du ikke har adgang til R, kan du beregne SPC-statistik direkte i JavaScript
med `computeSpc()`. Denne funktion implementerer de samme formler som
qicharts2.

### Grundlaeggende standalone workflow

```ojs
// Definer data direkte i OJS
data = [
  {dato: "2023-01-01", vaerdi: 18, total: 100},
  {dato: "2023-02-01", vaerdi: 22, total: 98},
  // ...
]

// Beregn SPC i JavaScript
result = bfhSpc.computeSpc(data, {
  chartType: "p",
  x: "dato",
  y: "vaerdi",
  n: "total"
})

// Render
bfhSpc.bfhSpcChart(result)
```

### Eksempel: P-chart beregnet i JavaScript

```{ojs}
//| label: standalone-data
standaloneData = [
  {dato: "2023-01-01", taeller: 18, naevner: 100},
  {dato: "2023-02-01", taeller: 22, naevner: 98},
  {dato: "2023-03-01", taeller: 15, naevner: 105},
  {dato: "2023-04-01", taeller: 20, naevner: 101},
  {dato: "2023-05-01", taeller: 17, naevner: 99},
  {dato: "2023-06-01", taeller: 19, naevner: 103},
  {dato: "2023-07-01", taeller: 25, naevner: 97},
  {dato: "2023-08-01", taeller: 16, naevner: 102},
  {dato: "2023-09-01", taeller: 21, naevner: 100},
  {dato: "2023-10-01", taeller: 18, naevner: 104},
  {dato: "2023-11-01", taeller: 14, naevner: 98},
  {dato: "2023-12-01", taeller: 23, naevner: 101}
]
```

```{ojs}
//| label: standalone-p-chart
standaloneResult = bfhSpc.computeSpc(standaloneData, {
  chartType: "p",
  x: "dato",
  y: "taeller",
  n: "naevner",
  yAxisUnit: "percent",
  chartTitle: "Komplikationsrate (beregnet i JS)"
})

bfhSpc.bfhSpcChart(standaloneResult)
```

### Eksempel: I-chart med target

```{ojs}
//| label: standalone-i-data
iChartData = Array.from({length: 20}, (_, i) => ({
  dato: new Date(2023, i % 12, 1).toISOString().slice(0, 10),
  vaerdi: 50 + Math.sin(i * 0.5) * 8 + (Math.random() - 0.5) * 10
}))
```

```{ojs}
//| label: standalone-i-chart
iChartResult = bfhSpc.computeSpc(iChartData, {
  chartType: "i",
  x: "dato",
  y: "vaerdi",
  yAxisUnit: "count",
  chartTitle: "Procestid (I-chart)",
  target: 45,
  targetText: "Maal: 45 min"
})

bfhSpc.bfhSpcChart(iChartResult)
```

---

## Tilpasning

### Stoerrelse og aspect ratio

`bfhSpcChart()` accepterer et `options`-objekt til at styre udseendet:

```{ojs}
//| label: sizing-demo
bfhSpc.bfhSpcChart(run_chart, {
  width: 600,
  height: 250
})
```

Tilgaengelige options:

| Option | Type | Default | Beskrivelse |
|--------|------|---------|-------------|
| `width` | number | 960 | Fast bredde i pixels |
| `height` | number | auto | Fast hoejde (eller beregnet fra aspectRatio) |
| `aspectRatio` | number | 2 | Bredde/hoejde ratio naar height er auto |
| `maxWidth` | number | 960 | Maksimal bredde for responsiv sizing |
| `minWidth` | number | 300 | Minimal bredde for responsiv sizing |

### Footer

Footeren tilfojes via `bfh_ojs_define()` i R:

```r
bfh_ojs_define(result, name = "data",
               footer = create_plot_footer(
                 hospital_name = "Bispebjerg og Frederiksberg Hospital",
                 department = "Akutafdelingen",
                 data_source = "EPJ data"
               ))
```

Footeren viser: Hospital - Afdeling | Datakilde: X | Genereret: DD-MM-YYYY | SPC analyse med Anhoej-regler

---

## computeSpc() reference

### Parametre

```js
computeSpc(data, {
  chartType: "i",        // "run"|"i"|"mr"|"p"|"u"|"c"|"g"
  x: "dato",            // Kolonne-navn for x-akse
  y: "vaerdi",          // Kolonne-navn for y/taeller
  n: "naevner",         // Kolonne-navn for naevner (p/u charts)
  target: 45,           // Target-vaerdi (valgfri)
  targetText: "Maal",   // Target-label (valgfri)
  freeze: 12,           // Antal baseline-observationer (valgfri)
  part: [12, 24],       // Fase-split positioner (valgfri)
  cl: 50,               // Fast centerlinje (overrider beregning)
  multiply: 1000,       // Multiplikator for y-vaerdier
  excludeIndices: [3],  // Indekser at ekskludere fra beregning
  yAxisUnit: "count",   // "count"|"percent"|"rate"|"time"
  chartTitle: "Titel"   // Diagram-titel
})
```

### Understottede diagramtyper

| Type | Navn | CL | Kontrolgraenser | Kraever n |
|------|------|-----|-----------------|-----------|
| `run` | Seriediagram | Median | Ingen | Nej |
| `i` | I-kort | Gennemsnit | MR-baseret (d2=1.128) | Nej |
| `mr` | MR-kort | Gennemsnit MR | D3/D4-baseret | Nej |
| `p` | P-kort | Gennemsnit andel | Binomial (varierer med n) | Ja |
| `u` | U-kort | Gennemsnit rate | Poisson (varierer med n) | Ja |
| `c` | C-kort | Gennemsnit antal | Poisson (fast) | Nej |
| `g` | G-kort | Gennemsnit | Geometrisk | Nej |

### Anhoej-regler

Diagrammerne anvender Anhoej-reglerne til at detektere specielle aarsager:

- **Serielaengde-signal**: Laengste serie af consecutive punkter paa samme side
  af centerlinjen overstiger `log2(n) + 3`
- **Krydsnings-signal**: Antal krydsninger af centerlinjen er under
  `(n-1)/2 - 3*sqrt((n-1)/4)`
- **Sigma-signal**: Punkter uden for kontrolgraenserne (UCL/LCL)

Naar et Anhoej-signal detekteres, vises centerlinjen som **stiplet**.
Outlier-punkter farves **blaa**.

---

## Tips og bedste praksis

1. **Brug R-metoden naar muligt** --- qicharts2 har velvaliderede
   statistiske beregninger og haandterer edge cases.

2. **Vaelg den rigtige diagramtype:**
   - Individuelle maalinger → I-chart
   - Andele (ja/nej) → P-chart
   - Rater (haendelser/eksponering) → U-chart
   - Taelledata → C-chart
   - Foerste udforskning → Run chart

3. **Brug faser** (`part`) naar der er en kendt intervention.
   Separate kontrolgraenser viser om interventionen havde effekt.

4. **Tilfoej noter** til vigtige datapunkter (procedureaendringer,
   interventioner, audit) for kontekst.

5. **Target-linjer** er nyttige til at vise organisatoriske maal,
   men husk at SPC-diagrammer primaert handler om procesvariation.

```{r}
#| label: cleanup
#| include: false

# Fjern kopierede OJS-filer efter rendering
file.remove(c("bfh-spc.js", "bfh-spc-utils.js",
               "bfh-spc-scales.js", "bfh-spc-stats.js"))
```
