---
title: "Mål-værdier og procent-akser"
output: rmarkdown::html_vignette
vignette: >
  %\VignetteIndexEntry{Mål-værdier og procent-akser}
  %\VignetteEngine{knitr::rmarkdown}
  %\VignetteEncoding{UTF-8}
---

```{r, include = FALSE}
knitr::opts_chunk$set(
  collapse = TRUE,
  comment = "#>",
  fig.width = 7,
  fig.height = 4
)
```

## Den hyppigste fejl: 2% bliver til 200%

Før BFHcharts 0.9.0 producerede dette stille en misvisende graf:

```r
bfh_qic(data, ...,
  y_axis_unit = "percent",
  target_value = 2.0,                    # Brugerens hensigt: "2%"
  target_text = "↓ Mål: 2%"
)
```

`bfh_qic()` plottede target-linjen ved y = 2.0 — som på en procent-akse renderer
som **200%**. Klinisk konsekvens: et mål der ser ud som umuligt at nå (eller, værre,
som "altid nået").

Fra v0.9.0 valideres `target_value` mod skalaen implyeret af `multiply`:

| `multiply` | Forventet `target_value` skala | Eksempel |
|------------|-------------------------------|----------|
| `1` (default) | Proportion `[0, 1.5]` | `target_value = 0.02` betyder 2% |
| `100`         | Procent `[0, 150]`     | `target_value = 2.0` betyder 2% |

Validering uden for området kaster en hård fejl med migration-hint.

## Kontrakten i praksis

### Option A: Proportion (default, `multiply = 1`)

Data er proportioner i [0, 1]. Y-aksen formateres med `%`-suffix (BFHcharts
multiplicerer med 100 ved tegning, men værdier er proportioner internt).

```{r option-a-fixed}
library(BFHcharts)

data <- data.frame(
  month = seq(as.Date("2024-01-01"), by = "month", length.out = 12),
  infections = c(15, 18, 12, 14, 16, 13, 11, 9, 10, 8, 7, 6),
  discharges = rep(100L, 12)
)

# multiply = 1 (default), target som proportion
bfh_qic(data,
  x = month, y = infections, n = discharges,
  chart_type = "p",
  y_axis_unit = "percent",
  target_value = 0.10,      # 10% — proportion
  target_text = "↓ Mål: <10%"
)
```

### Option B: Procent (`multiply = 100`)

Data og target er begge i procent (0-100 skala). Y-aksen formateres uden konvertering.

```{r option-b-fixed}
bfh_qic(data,
  x = month, y = infections, n = discharges,
  chart_type = "p",
  y_axis_unit = "percent",
  multiply = 100,
  target_value = 10,        # 10% — procent
  target_text = "↓ Mål: <10%"
)
```

Begge giver samme visuelle resultat. Vælg den der matcher hvordan dine data er
gemt (proportion vs procent).

## Direction-operatorer i `target_text`

`target_text` understøtter directional indicators der **erstatter** target-linjen
med en pil ved plot-kanten:

| Symbol | Betydning |
|--------|-----------|
| `↑`    | Højere er bedre (ingen line, kun pil opad) |
| `↓`    | Lavere er bedre (ingen line, kun pil nedad) |
| `<`    | Mål er øvre grænse |
| `>`    | Mål er nedre grænse |

```{r arrow-target}
# Pil-target (ingen visible line)
bfh_qic(data,
  x = month, y = infections, n = discharges,
  chart_type = "p",
  y_axis_unit = "percent",
  target_value = 0.10,
  target_text = "↓ Mål: 10%"   # Pil-version
)
```

Når `target_text` indeholder `↑`, `↓`, `<`, eller `>`, suppresseres target-linjen
i plottet for at undgå dobbelt-visualisering. Pilen placeres ved den right-edge
label-pipeline.

## Hvornår er target en benchmark vs aspiration?

Tre kategorier af mål, hver med forskellig statistisk fortolkning:

### Benchmark (sammenligning)

Mål = ekstern reference (national gennemsnit, regional median). Brug fast linje
uden directional pil. Ikke en kontrolgrænse — bare en visualiseringsreference.

```{r benchmark, eval = FALSE}
bfh_qic(data, ...,
  target_value = 0.12,         # National gennemsnit 12%
  target_text = "Nationalt gns."
)
```

### Aspiration (mål)

Mål = ønsket fremtidig tilstand. Ofte med directional pil (`↑`/`↓`).
Vis at processen er på vej derhen, eller at fokuseret indsats kræves.

```{r aspiration, eval = FALSE}
bfh_qic(data, ...,
  target_value = 0.05,
  target_text = "↓ Mål Q4 2025: 5%"
)
```

### Lower-/upper-limit (kontrakt)

Mål = absolut grænse (regulatorisk, etisk). Kombiner med `<` eller `>` for at
markere retningen. Punkter der overstiger grænsen er **akut** action-trigger.

```{r limit, eval = FALSE}
bfh_qic(data, ...,
  target_value = 0.15,
  target_text = "< Maks acceptabel: 15%"
)
```

## Sanity-check af din konfiguration

Hvis du er i tvivl, sammenlign target-værdi mod data-skala:

```{r sanity, eval = FALSE}
# Hvad er din data-range?
range(data$y)     # Hvis [0, 0.2] → multiply = 1, target i samme skala
range(data$y)     # Hvis [0, 20]  → multiply = 100, target i samme skala

# Validér eksplicit
stopifnot(
  target_value >= 0,
  target_value <= max(data$y) * 2  # Sanity check: target ikke 100x off
)
```

## Migration fra pre-0.9.0

```r
# Gammel kode (silently misvisende):
bfh_qic(data, ...,
  y_axis_unit = "percent",
  target_value = 2.0           # Plottet som 200% på percent-akse
)

# Ny kode — Option A (anbefalet):
bfh_qic(data, ...,
  y_axis_unit = "percent",
  target_value = 0.02          # 2% som proportion
)

# Ny kode — Option B (hvis data allerede i procent):
bfh_qic(data, ...,
  y_axis_unit = "percent",
  multiply = 100,
  target_value = 2.0           # 2% som procent
)
```

Valideringsfejlen vil identificere problemet med præcis migrationshjælp:

```
Error: target_value (2.0) ligger uden for forventet område [0, 1.5]
for y_axis_unit = 'percent' med multiply = 1.
Du mente sandsynligvis target_value = 0.02 (2% som proportion)
eller target_value = 2.0 med multiply = 100 (2% som procent).
```

## Se også

- `vignette("chart-types")` — vælg charttype først
- `vignette("phases-and-freeze")` — håndtér interventioner og baseline
- `?bfh_qic` — `@details` "Percent Target Contract" sektion
- NEWS for v0.9.0 — fuld breaking-change beskrivelse
